ACORDAO-COMPLETO-2395788

ACÓRDÃO 4044/2020 ATA 47/2020 - PLENÁRIO

VISTOS, relatados e discutidos estes autos de denúncia sobre irregulares de ato de gestão praticados no Instituto Federal de Educação, Ciência e Tecnologia do Paraná;
ACORDAM os Ministros do Tribunal de Contas da União, reunidos em sessão extraordinária do Plenário, com fundamento no art. 53 da Lei 8.443/92, em:
9.1. conhecer da denúncia, satisfeitos os requisitos de admissibilidade, para, no mérito, considerá-la procedente;
9.2. retirar a chancela de sigiloso dos autos, com base no art. 236, §1º, do RITCU;
9.3. determinar, com fundamento no art. 250, inciso II, do RITCU, ao Instituto Federal de Educação, Ciência e Tecnologia do Paraná (IFPR) , que adote as providências cabíveis visando à apuração das irregularidades relacionadas à construção do monumento em alusão à irmandade maçônica no pátio do prédio da reitoria do IFPR, localizado à Rua Emílio Bertolini, 44B - Vila Oficinas - Cajuru, Curitiba/PR, e, se for o caso, instaure a devida tomada de contas especial com o objetivo de apurar os fatos, quantificar o débito e identificar os responsáveis pelas irregularidades, enviando o resultado a este Tribunal, no prazo de 120 dias;
9.4. dar ciência desta deliberação ao denunciante e ao Instituto Federal de Educação, Ciência e Tecnologia do Paraná (IFPR) ; e
9.5. arquivar o processo, nos termos do art. 169, inciso III, do RITCU.

Denúncia sobre possíveis irregulares relacionadas à construção de um monumento no jardim do prédio principal da reitoria.

Instituto Federal de Educação, Ciência e Tecnologia do Paraná.

3. Interessados/Responsáveis:
3.1. Interessado: Identidade preservada (art. 55, caput, da Lei n. 8.443/1992)
3.2. Responsável: Identidade preservada (art. 55, caput, da Lei n. 8.443/1992).

13.1. Ministros presentes: José Mucio Monteiro (Presidente), Walton Alencar Rodrigues (Relator), Benjamin Zymler, Augusto Nardes, Raimundo Carreiro, Ana Arraes, Bruno Dantas e Vital do Rêgo.
13.2. Ministros-Substitutos presentes: Augusto Sherman Cavalcanti, Marcos Bemquerer Costa, André Luís de Carvalho e Weder de Oliveira.

WALTON ALENCAR RODRIGUES

Adoto, como relatório, a instrução da auditora da SecexEducação (peça 8) , que contou com a concordância das instâncias superiores daquela unidade técnica (peça 9) :
"INTRODUÇÃO
1.	Cuidam os autos de denúncia a respeito de possíveis irregularidades ocorridas no Instituto Federal do Paraná (IFPR) , relacionadas à construção de um monumento no jardim do prédio principal da Reitoria, com símbolo universal da maçonaria, fato que vai de encontro aos princípios da legalidade, da moralidade e da impessoalidade previstos no art. 37, da CF/88.
HISTÓRICO
2.	Em síntese, a denúncia versa sobre a construção, em 2019, de um monumento contendo o símbolo universal da maçonaria, no jardim do prédio principal da sede da Reitoria do Instituto, na gestão do reitor pro tempore à época, Sr. Odacir Antônio Zanatta.
3.	O denunciante utiliza como critério para embasar sua denúncia: os princípios da administração pública (art. 37 da CF/88) ; art. 10, inciso III, da Lei 8429/1992; e artigos 319 e 320 do Código Penal.
4.	Acessoriamente, informa que há, nas esferas penal e administrativa, vários processos versando sobre irregularidades cometidas pelo referido reitor. A seguir, citam-se aquelas protocoladas junto a esta Corte de Contas (peça 1, p. 8-10) . 
1- Protocolo de Denúncia 63.229.608-6 - favorecimento de servidor em processo de afastamento por amizade íntima e omissão e prevaricação na não investigação de descumprimento de regras de afastamento e de exclusividade do cargo de Dedicação Exclusiva;
2- Protocolo de Denúncia 23546.054810/2019-32 - Irregularidades e ilegalidades praticadas no Concurso IFPR 2019. Várias áreas já anuladas em provas de segunda fase a partir de 40 Mandados de Segurança que foram impetrados na JFPR e o juiz da 1ª vara Federal em uma Sentença oficia o Ministério Público Federal para que investigue o Reitor do IFPR por Improbidade Administrativa por OMISSÃO nas irregularidades do concurso que é um verdadeiro 'fracasso' e 'vergonha' nesse momento no Estado do Paraná; e
3- Protocolo de denúncia 50406218720194047000 - Por censura em sistema e bloqueios de e-mails institucionais de servidores.
5.	A seguir, constam os números dos processos referentes a esses protocolos. 
	Número
	Tipo
	Situação
	Descrição

	Processo 037.826/2019-0
	Denúncia
	Aberto
	Denúncia sobre irregularidades na gestão do Instituto Federal de Educação, Ciência e Tecnologia do Paraná (IFPR) ocorridas em 2019 

	Processo 039.224/2019-8
	Denúncia
	Aberto
	Denúncia sobre irregularidades praticadas por servidor do IFPR em decorrência de descumprimento de regime de dedicação exclusiva e dedicação integral a curso de doutorado, ocorridas em 2019. 

	Processo 039.267/2019-9
	Denúncia
	Aberto
	Denúncia sobre irregularidades na realização de concurso público organizado pelo IFPR em 2019.

	Processo 040.473/2019-8
	Denúncia
	Aberto
	Possível infração disciplinar e ilegalidade praticada pela Reitoria do IFPR em 2019.

 Fonte: Aba consulta processo no sistema e-TCU
EXAME DE ADMISSIBILIDADE
6.	Inicialmente, deve-se registrar que a denúncia preenche os requisitos de admissibilidade constantes no art. 235 do Regimento Interno do TCU, haja vista a matéria ser de competência do Tribunal, referir-se a responsável sujeito a sua jurisdição, estar redigida em linguagem clara e objetiva, conter nome legível, qualificação e endereço do denunciante, bem como encontrar-se acompanhada do indício concernente à irregularidade ou ilegalidade denunciada.
7.	Além disso, qualquer cidadão possui legitimidade para denunciar irregularidades ou ilegalidades perante o Tribunal, consoante disposto no art. 234 do RI/TCU.
8.	Ainda, conforme dispõe o art. 103, § 1º, in fine, da Resolução - TCU 259/2014, verifica-se a existência do interesse público no trato da suposta irregularidade/ilegalidade, pois a construção de um monumento, com recursos públicos, fora dos objetivos da instituição poderia, em tese, causar prejuízo ao IFPR. 
9.	Dessa forma, a denúncia poderá ser apurada em caráter sigiloso, para fins de comprovar a sua procedência, nos termos do art. 234, § 2º, do Regimento Interno do TCU.
EXAME SUMÁRIO 
10.	Presentes os requisitos de admissibilidade, segue o exame sumário acerca do risco para a unidade jurisdicionada, da materialidade e da relevância dos fatos noticiados, nos termos do art. 106 da Resolução-TCU 259/2014 e da Portaria-Segecex 12/2016. As análises dessas premissas serão realizadas considerando os conceitos expostos na Instrução Normativa - TCU 63/2010.
11.	Relevância: a construção de um monumento maçônico no pátio da reitoria do Instituto fere os princípios da administração pública. Porém, considerando que já foi providenciada a retirada da obra pelo Instituto, o fato não se reveste de importância suficiente para atuação deste Tribunal.
12.	Materialidade: não há informação nos autos acerca do valor envolvido, bem como da fonte de recursos do pagamento da obra. No entanto, vê-se que não é necessário grande volume de recursos para construção de uma arte nos moldes da denunciada, o que indica que se trata de baixa materialidade envolvida, tendo-se como parâmetro o orçamento do IFPR. 
13.	Risco: tendo em vista que a obra objeto da irregularidade denunciada já foi demolida, é baixa a possibilidade de impacto nos objetivos da instituição. 
14.	Dessa forma, observa-se que os fatos noticiados na denúncia revelam baixo risco, materialidade e relevância, devendo os autos serem submetidos ao relator com proposta de conhecimento da denúncia e, em consequência, as questões devem ser levadas ao conhecimento da unidade jurisdicionada para a adoção das providências de sua alçada, de acordo com o disposto no art. 106, §3º, I, da Resolução-TCU 259/2014.
EXAME TÉCNICO
15.	Inobstante as considerações acima, vale detalhar a situação denunciada para clareza do encaminhamento proposto.
16.	Os fatos narrados na denúncia (peça 1-5) relacionada à construção do monumento em alusão à irmandade maçônica no pátio da nova sede do IFPR, localizada à Rua Emílio Bertolini, 44B - Vila Oficinas - Cajuru, Curitiba-PR, apresentam fortes indícios de irregularidades, uma vez que trata de símbolo totalmente estranho aos propósitos da instituição, que tem como missão:
Promover a educação profissional, científica e tecnológica, pública, gratuita e de excelência, por meio do ensino, pesquisa e extensão, visando à formação integral de cidadãos críticos, empreendedores, comprometidos com a sustentabilidade e com o desenvolvimento local e regional. 
17.	De acordo com informação do denunciante, o monumento foi retirado da frente do prédio principal da sede da nova Reitoria do IFPR, ante a repercussão negativa do fato perante a comunidade daquele Instituto. Ressalte-se que a notícia foi veiculada no 'Canal Servidor Direito' no Youtube (peça 1, p. 3) .
18.	Tal medida adotada pelo IFPR não elide a falha, dado que, se confirmada, a construção/demolição do monumento questionado com recursos públicos, tem-se configurada uma situação que, além causar dano ao Erário, contraria os princípios da legalidade, da impessoalidade, da moralidade e da eficiência, insculpidos no art. 37 da Constituição Federal, por parte do agente público que autorizou a construção da obra em questão. 
19.	Assim, em consonância com o entendimento exposto no item 14 retro, propõe-se determinar, com fulcro no art. 18 da Lei 8.443/1992 c/c art. 208, § 2º, do Regimento Interno do TCU, à Auditoria Interna do Instituto Federal do Paraná (IFPR) , que adote as providências cabíveis visando à apuração das irregularidades relacionadas à construção do monumento em alusão à irmandade maçônica no pátio do prédio da reitoria do IFPR, localizado à Rua Emílio Bertolini, 44B - Vila Oficinas - Cajuru, Curitiba-PR, e se for o caso, instaure a devida Tomada de Contas Especial, com o objetivo de apurar os fatos, quantificar o débito e identificar os responsáveis pelas irregularidades, enviando o resultado a este Tribunal, no prazo de 120 dias.
CONCLUSÃO
20.	A presente Denúncia deve ser conhecida por preencher os requisitos previstos nos arts. 234 e 235, inciso VI, do Regimento Interno do TCU e no art. 103, § 1º, da Resolução-TCU 259/2014. 
21.	A Denúncia versa sobre a construção de um monumento contendo símbolo universal da maçonaria, no jardim do prédio principal da Reitoria, fato que contraria os princípios da administração pública, uma vez que o símbolo da irmandade filosófica não tem relação com os objetivos na instituição. Após denúncia de servidores em canal da internet, a obra foi demolida.
22.	Analisando esses fatos, concluiu-se que não cabe atuação imediata do Tribunal, ante a ausência das premissas de alto risco, materialidade e relevância, cabendo, no entanto, proposta de determinação ao órgão para apuração dos fatos e comunicação o Tribunal, nos moldes previstos no art. 106, §3º, I, da Resolução-TCU 259/2014 (item 19) .
PROPOSTA DE ENCAMINHAMENTO
23.	Ante o exposto, submetem-se os autos à consideração superior, propondo:
a)	 conhecer da presente denúncia, satisfeitos os requisitos de admissibilidade previstos nos arts. 234 e 235 do Regimento Interno deste Tribunal; e no art. 103, da Resolução-TCU 259/2014, para no mérito, considerá-la procedente;
b)	 retirar a chancela de sigiloso que recai sobre os autos, com fulcro no art. 236,
§1º, do Regimento Interno do TCU;
c) determinar, com fundamento no art. 250, II, do Regimento Interno do TCU, à Auditoria Interna do Instituto Federal de Educação, Ciência e Tecnologia do Paraná Norte (IFPR) , que adote as providências cabíveis visando à apuração das irregularidades relacionada à construção do monumento em alusão à irmandade maçônica no pátio do prédio da reitoria do IFPR, localizado à Rua Emílio Bertolini, 44B - Vila Oficinas - Cajuru, Curitiba-PR, e, se for o caso, instaure a devida Tomada de Contas Especial com o objetivo de apurar os fatos, quantificar o débito e identificar os responsáveis pelas irregularidades, enviando o resultado a este Tribunal, no prazo de 120 dias (item 19 desta instrução) ;
d) dar ciência do acórdão que vier a ser proferido ao Denunciante e ao Instituto Federal de Educação, Ciência e Tecnologia do Paraná (IFPR) , destacando que o relatório e o voto que fundamentam a deliberação ora encaminhada podem ser acessados por meio do endereço eletrônico www.tcu.gov.br/acordaos e que, caso tenham interesse, o Tribunal pode encaminhar-lhes cópia desses documentos sem quaisquer custos para V. Sas.; e 
e) arquivar o presente processo, nos termos do art. 169, inciso III, do Regimento Interno do TCU."
É o relatório.

não há

Não atuou.

DENÚNCIA. INSTITUTO FEDERAL DO PARANÁ (IFPR). CONSTRUÇÃO DE MONUMENTO SEM RELAÇÃO COM OS OBJETIVOS DA INSTITUIÇÃO. AFRONTA AOS PRINCÍPIOS DA LEGALIDADE, MORALIDADE E IMPESSOALIDADE PREVISTOS NA CONSTITUIÇÃO FEDERAL. CONHECIMENTO. PROCEDÊNCIA. DETERMINAÇÃO. ARQUIVAMENTO.

DENÚNCIA (DEN)

Secretaria de Controle Externo da Educação (SecexEducação).

Trata-se de denúncia sobre possíveis irregularidades ocorridas no Instituto Federal do Paraná (IFPR) concernentes à construção, em 2019, de monumento no jardim do prédio principal da reitoria, com o símbolo universal da maçonaria, durante a gestão de Odacir Antônio Zanatta, o que teria contrariado os princípios da legalidade, da moralidade e da impessoalidade insculpidos na Constituição Federal.
Conheço da denúncia por preencher os requisitos de admissibilidade constantes do art. 235 do RITCU.
A SecexEducação informa no relatório que há, na esfera do Tribunal, vários processos instaurados de denúncias para apurar possíveis irregularidades de outras naturezas cometidas pelo reitor Odacir Antônio Zanatta.
Ao analisar os fatos e a documentação apresentados na denúncia, a unidade técnica concluiu, tendo em vista a retirada do símbolo do jardim do prédio principal da reitoria e a baixa materialidade dos recursos empregados para a confecção do objeto, que o impacto da irregularidade, sob as óticas da materialidade, da relevância e do risco, na unidade jurisdicionada é baixo.
Entretanto, SecexEducação identificou evidências nos autos (peças 1 a 5) da instalação de símbolo totalmente estranho aos propósitos da IFPR, confeccionado com recursos públicos federais, o que pode caracterizar dano ao Erário e contraria os princípios da legalidade, da impessoalidade, da moralidade e da eficiência, consignados no art. 37 da Constituição Federal.
Assim, diante da ausência das premissas de alto risco, materialidade e relevância da irregularidade, a unidade técnica propõe determinar que o IFPR adote as providências cabíveis para a apurar as irregularidades relacionadas à construção do monumento em alusão à irmandade maçônica no pátio do prédio da reitoria e, se for caso, instaure tomada de contas especial com o objetivo de apurar os fatos, quantificar o débito e identificar os responsáveis pela irregularidade, informando ao Tribunal, no prazo de 120 dias, o resultado das apurações.
Feita a apresentação, passo a decidir.
Concordo com a análise e a proposta de encaminhamento elaboradas pela SecexEducação, as quais incorporo às minhas razões de decidir.
De fato, apesar de a irregularidade atentar contra os princípios da legalidade, da impessoalidade e da moralidade estabelecidos na Constituição Federal, as evidências de baixa materialidade dos recursos e, principalmente, a retirada da peça do pátio da reitoria justificam a não adoção de ações de controle adicionais por parte do Tribunal neste momento, sendo suficiente a determinação proposta pela unidade técnica para que o IFPR apure as irregularidades e informe sobre o resultado das apurações em 120 dias.
Feitas essas considerações, voto por que o Tribunal de Contas da União aprove o acórdão que submeto à apreciação deste Colegiado.
TCU, Sala das Sessões Ministro Luciano Brandão Alves de Souza, em 8 de dezembro de 2020.
WALTON ALENCAR RODRIGUES 
Relator